【裁判字號】    88,訴,1655
【裁判日期】    890420
【裁判案由】    偽造文書等
【裁判全文】
臺灣板橋地方法院刑事判決                        八十八年度訴字第一六五五號
    公  訴  人  臺灣板橋地方法院檢察署檢察官
    被      告  辛○○
右列被告因偽造文書等案件，經檢察官提起公訴〔八十八年度偵字第一一三九七號〕
，本院判決如左：
    主  文
辛○○連續行使偽造私文書，足以生損害於他人，處有期徒刑拾月。
    事  實
壹、辛○○於民國〔下同〕八十五年農曆八月一日，自任會首，鳩集丙○○、己○○
    、庚○○○〔即會單上之許英香〕、乙○○等人，合組附表壹所示民間互助會〔
    會員姓名、會員人數、每會金額、會期起迄日期等詳見附表壹所示〕，詎辛○○
    竟基於意圖為自己不法之所有及行使偽造私文書之概括犯意，先後於附表貳所示
    時間，在臺北縣土城市○○路十三號，偽造會員詹斯涵、丙○○如附表貳所示之
    署押、偽載附表貳所示標金，作成標單，連續持以行使參與競標而『得標』，足
    生損害於丙○○、詹斯涵〔即丁○○〕等人，且以此詐術，告知其他未得標之活
    會會員，致活會會員陷於錯誤，而續繳會款與辛○○，辛○○藉此詐得會款新台
    幣〔下同〕壹拾陸萬壹仟陸佰元正〔詳如附表貳〕。上開民間互助會於八十七年
    農曆十一月一日已停標，詎辛○○延續上開意圖為自己不法之所有之概括犯意，
    於附表參所示時間，對附表參編號一至五所示甲○○等人訛稱八十七年農曆十一
    月一日當期得標標金為肆仟元，對附表參編號六、七所示乙○○等人訛稱八十七
    年農曆十一月十五日當期得標之標金為參仟元，對附表參編號八所示甲○○訛稱
    八十七年農曆十一月十五日當期得標之標金為肆仟元，致甲○○等人陷於錯誤，
    續繳活會會款與辛○○，核計此部份詐得之金額為肆萬肆仟元〔詳如附表參〕。
貳、案經被害人己○○、庚○○○、乙○○訴由臺灣板橋地方法院檢察署檢察官偵查
    起訴。
    理  由
壹、訊據被告辛○○，辯稱：「當初告訴人三人說我冒標，其實我沒有冒標，當時停
    會我有陸陸續續付他們拾伍萬、拾參萬，我當時也有協議說我賣房子再還給他」
    〔參見本院卷第九六頁〕、「我都有向郭〔榮隆〕借〔標〕... 」〔參見本院卷
    第九七頁〕、「... 他〔指丙○○〕都是活會，我沒有標他的貳萬的會」〔參見
    本院卷第九八頁〕、「我沒有冒標，我也要付錢」〔參見本院卷第一０一頁〕、
    「實際上是八十七年七月一日我跟他〔詹斯涵〕借標，同日用參仟參佰元在土城
    裕生路十三號標的」、「沒有〔寫標單〕，只有用說的」〔參見本院卷第八０頁
    〕、「我有跟林女〔指甲○○〕說，是八十七年八月十五日標，以三千五百元標
    的，也是用講的，沒有寫標單」、「〔八十七年八月十五日何人得標？〕我是用
    算的」〔參見本院卷第八十頁〕、「我有提供房子給他們處理，我沒有出國過」
    〔參見本院卷第八六頁〕、「我沒有偽造〔文書〕」〔參見本院卷第六四頁〕、
    「他〔丁○○〕借我標，應該算死會」、「八十七年七月一日以三千三百元標〔
    丁○○的會〕的，那是用講的，沒有用標單標，之前十幾會才有標，後來就用講
    的而已，在我裕生路十三號店標的」、「我曾跟詹斯涵說你繳活會的錢，我到期
    再給你錢」、「我有跟他〔甲○○〕借標」〔參見本院卷第六五頁〕、「八十七
    年八月十五日以三千五百元標〔甲○○之會〕，在裕生路十三號標的」、「有〔
    再向甲○○收會款〕，也是收活會的錢」、「八十七年十一月一日就停會未標，
    當時尚有四個活會，這四會不包括丁○○、甲○○」、「有〔於八十七年十一月
    十五日向戴林秀美、甲○○收會款〕，我每人收六千元」〔參見本院卷第六六頁
    〕、「我本來是另會停會，但結果後來本會才停，我收會款時，壹萬〔的會〕尚
    沒有停，所以我才收」、「〔八十七年十一月一日〕沒有標，根本沒有開標」〔
    參見本院卷第六七頁〕、「〔八十七年十一月一日〕因為沒有停，所以戴林秀美
    、甲○○都有繳會錢來，我也有收起來」、「〔八十七年十一月十五日〕我只有
    跟林秀美收錢，收六千元」〔參見本院卷第六七頁〕、「我是因為貳萬的先停會
    ，才帶動壹萬的，十一月一日我收甲○○、戴林秀美二個會，各收六千元，十一
    月十五日我只收戴林秀美一會也是收六千元」〔參見本院卷第六八頁〕、「〔八
    十七年十一月一日〕當時沒有人競標，我有告訴活會會員輪流標取」〔參見本院
    卷第三八頁〕、「〔八十七年十一月一日〕庚○○○、乙○○合標」、「〔八十
    七年十一月一日〕是乙○○輪到的，是用四千元標的」〔參見本院卷第三九頁〕
    等。查：
    一、右揭事實，業據告訴人己○○、庚○○○、乙○○指訴歷歷，核與證人丙○○、丁○○〔即詹斯涵〕、甲○○、戴林秀美、戊○○證述情節相符，並有
        互助會單影本〔附偵卷第一二三九七號卷第七頁、第九頁〕足佐。
    二、查證人丁○○〔即詹斯涵〕確參加事實欄所示互助會壹會，係活會，被告並
        未向丁○○〔即詹斯涵〕「借標」，業據證人丁○○於本院證述明確〔參見
        本院卷第八三頁〕，復有會單影本足佐〔參見偵卷第七頁〕。被告係於八十
        七年農曆七月一日，在『裕生路十三號』，以詹斯涵名義參與競標而標得詹
        斯涵之互助會，業據被告自白如前，與告訴人指訴意旨、證人丁○○〔即詹
        斯涵〕證述意旨相符，信被告確於八十七年農曆七月一日冒標證人丁○○〔
        即詹斯涵〕之互助會。再查，八十七年農曆七月一日當會期得標之標金為參
        仟捌佰元，有告訴人提出之會單影本依「時序」記載當期標金足參〔參見偵
        卷第九頁，編號第四七〕，據此推之，被告應係於上開時、地，以參仟捌佰
        元之標金，冒『詹斯涵』名義，參與競標而得標。據其冒標之時間、參與競
        標之標金推見其詐欺活會會員〔含被冒標之詹斯涵〕壹拾肆名，每名『繳納
        』會款陸仟貳佰元，核計詐得此部份會款為捌萬陸仟捌佰元。且查：
        〔一〕證人丁○○〔即詹斯涵〕於本院證稱：「〔八十七年十一月一日〕我
              〔以〕自己的名義〔去〕標，我有去標，但沒有標單，被告說要停會
              了」〔參見本院卷第八三頁〕，苟證人丁○○〔即詹斯涵〕確將上開
              互助會出借與被告，即不致再前去競標，被告辯稱「八十七年七月一
              日我跟他〔詹斯涵〕借標」云云，不足採信。
        〔二〕告訴人提出之互助會會單影本〔附偵卷第七頁〕編號第四七載明「38
              00」、「7/1」〔指八十七年農曆七月一日〕，顯見被告於當期告知
              會員『得標之標金』為「參仟捌佰元」，被告所供「八十七年七月一
              日以三千三百元標〔丁○○的會〕的」，應非實情。
        〔三〕事實欄所示互助會，標會時均需填寫標單，業據告訴人乙○○訴稱：
              「一定要有標單才可標」、告訴人庚○○○訴稱：「一定要寫標單」
              、證人戊○○證稱：「一定要〔標單〕」〔參見本院卷第七０頁〕，
              與被告自白於八十七年農曆七月一日以「詹斯涵」名義競標之旨相符
              ，審酌標單上記載參與競標之會員名字、所出標金始足辨別、比較何
              人得標，告訴人指訴上情，自足採信，據之推見被告確於八十七年農
              曆七月一日偽造附表貳編號一所示『詹斯涵』之署押、偽載標金『參
              仟捌佰元』作成標單、持以行使參與競標。
      三、查證人甲○○於本院證稱：「先前被告有跟我說要借標，但後來跟我說他
          借丙○○的〔會〕標，停會後我繳貳次，都是繳陸仟元」〔參見本院卷第
          八四頁〕，與〔一〕證人戊○○於本院陳稱「八月十五日，我有去標，被
          告用『參仟柒』〔容後述〕，以丙○○的名義標，寫『郭先生』，我標『
          參仟伍』〔容後述〕」〔參見本院卷第九七頁、第九八頁〕。〔二〕證人
          丙○○於本院證稱：「他〔指被告〕標了再告訴我，我都不知道被告何時
          標我的會，是戊○○告訴我，我才知道的，是八月十五日」〔參見本院卷
          第九八頁〕等意旨相符。據之推見被告於八十七年農曆八月十五日係冒「
          丙○○」名義標取一會。且查：
          〔一〕告訴人提出之會單影本〔附偵卷第九頁〕編號第五十載：「3200」
                、「8/15」〔指八十七年農曆八月十五日『得標』之『標金』為「
                參仟貳佰元，據之推見被告於八十七年農曆八月十五日係以「參仟
                貳佰元」之標金冒標丙○○一會。證人戊○○證稱當期標金為「三
                千七」一節，應係時日既久，記憶錯誤致之。
          〔二〕證人甲○○證稱：「先前被告有跟我說要借標，但後來跟我說他借
                丙○○的〔會〕標，停會後我繳貳次，都是繳陸仟元」〔參見本院
                卷第八四頁〕，已難信被告於八十七年農曆八月十五日係以甲○○
                名義標會。又被告於八十七年農曆八月十五日確書寫「標單」參與
                競標，業據證人戊○○證稱：「〔被告〕以丙○○的名義標，寫『
                郭先生』」〔參見本院卷第九七頁、第九八頁〕，被告辯稱：「我
                有跟林女〔指甲○○〕說，是八十七年八月十五日標，以三千五百
                元標的，也是用講的，沒有寫標單」、「〔八十七年八月十五日何
                人得標？〕我是用算的」〔參見本院卷第八十頁〕為犯後飾卸之詞
                ，未便遽信。
          〔三〕被告於八十七年農曆八月十五日係以丙○○名義於標單上寫「郭先
               生」、偽載『標金』『參仟貳佰元』，業見前述，據此，被告應有
                附表貳編號二所示偽造文書犯行。又據其冒標之時間、參與競標之
                標金推見其詐欺活會會員〔含被冒標之丙○○〕壹拾壹名，每名『
                繳納』會款陸仟捌佰元，核計詐得此部份會款為柒萬肆仟捌佰元。
          〔四〕證人丙○○於本院另證稱：「有〔參加被告召組之互助會〕，共七
                會，本案是二會，是活會，等我知道已被標走了」〔參見本院卷第
                九六頁〕，惟另陳稱「我不想追究，我不想浪費時間」〔參見本院
                卷第九十九頁〕，致未有適切之證據方法以供查察被告是否另有冒
                標會員互助會犯嫌，未便懸揣被告尚有其餘冒標互助會犯行，附此
                敘明。
      四、查證人甲○○證稱：「停會後我繳貳次，都是繳陸仟元」〔參見本院卷第
          八四頁〕，證人戴林秀美於本院證稱：「有〔於八十七年農曆十一月一日
          繳會款〕」〔參見本院卷第八六頁〕，告訴人乙○○訴稱：「有〔指被告
          於八十七年農曆十一月一日再向告訴人收會錢〕，十一月一日我交陸仟元
          ，我也交到十一月十五日，他〔指被告〕太太後來又跟我收壹仟，十一月
          十五日共交柒仟元」，告訴人庚○○○訴稱：「被告沒有跟我說停會，我
          十一月一日繳陸仟元，我一直繳到農曆十一月十五日，十一月十五日我交
          柒仟元」〔參見本院卷第七０頁〕，與被告供承「〔八十七年農曆十一月
          一日〕沒有標，根本沒有開標」〔參見本院卷第六七頁〕、「八十七年十
          一月一日就停會未標」、「有〔於八十七年十一月十五日向戴林秀美、林
          淑惠收會款〕，我每人收六千元」〔參見本院卷第六六頁〕、「〔八十七
          年農曆〕十一月一日我收甲○○、戴林秀美二個會，各收六千元」〔參見
          本院卷第六八頁〕等情，互核相符，信被告確有附表參所示詐欺取財犯行
          。
      五、本件事證明確，被告之右開犯行，堪予認定。
二、核被告辛○○所為係犯刑法第二百十六條、二百十條之行使偽造私文書罪、第三
    百三十九條第一項之詐欺取財罪，偽造署押為偽造私文書之部份行為、偽造私文
    書之低度行為為行使偽造私文書之高度行為所吸收，不另論罪。被告所為附表貳
    所示當次開標時之詐欺行為，其詐欺對象為實際上應給付會款與被告之全部活會
    會員〔含被冒標之會員〕，有同種想像競合犯之關係，仍應從一重之詐欺取財罪
    處斷。其先後多次行使偽造私文書暨多次詐欺取財犯行，均時間緊接，犯罪構成
    要件相同，顯均係基於概括之犯意為之，各依連續犯之規定論以行使偽造私文書
    、詐欺取財一罪並均加重其刑。所犯行使偽造私文書、詐欺取財二罪有方法與結
    果之牽連關係，應從一重之行使偽造私文書罪處斷。附表貳編號二、附表參編號
    四至八所示犯行，起訴書雖未敘及，惟與起訴部份有連續犯之裁判上一罪之關係
    ，為起訴效力所及，本院自得併予審究。爰審酌被告之犯罪動機、手段、目的、
    所生危害及犯罪後態度等一切情狀，量處如主文所示之刑。至被告偽造附表貳所
    示之標單，並未扣案，衡情應於標完會後即已丟棄，爰就所偽造『詹斯涵』、『
    郭先生』等人之署押，不另為沒收之諭知。
三、公訴意旨另以被告「於不詳年、月、日，在上址，向甲○○借標，經甲○○應允
    而借標，辛○○反稱未借標之實」〔參見起訴書〕，因認被告尚涉此部份詐欺取
    財犯嫌云云。查證人甲○○於本院證稱：「先前被告有跟我說要借標，但後來跟
    我說他借丙○○的〔會〕標，停會後我繳貳次，都是繳陸仟元」〔參見本院卷第
    八四頁〕，且被告確於附表貳編號二所示時間冒會員丙○○名義標會，業見前述
    ，起訴書所訴「〔被告〕向甲○○借標，經甲○○應允而借標，辛○○反稱未借
    標」一節，應係被告冒「丙○○」名義標會，而未以「甲○○」名義標會致之，
    除推究被告所為附表貳編號二所示罪、刑外，實難懸揣被告如何而涉此部份「〔
    被告〕向甲○○借標，經甲○○應允而借標，辛○○反稱未借標」之詐欺取財犯
    嫌，惟公訴意旨認此部份與有罪部份有連續犯之裁判上一罪之關係，爰不另為無
    罪之諭知。
據上論斷，應依刑事訴訟法第二百九十九條第一項前段，第五十六條、第二百十六條
、二百十條、第三百三十九條第一項、第五十五條，罰金罰鍰提高標準條例第一條前
段，判決如主文。
本案經檢察官陳銘祥到庭執行職務。
中      華      民      國      八十九      年      四     月    二十  日
                                      臺灣板橋地方法院刑事第五庭
                                          法  官
右正本證明與原本無異。
如不服本判決，應於送達後十日內向本院提出上訴狀
                                      書記官
中      華      民      國      八十九      年      四     月    二十  日
附錄本案論罪科刑法條全文：
刑法第二百十條：
偽造、變造私文書，足以生損害於公眾或他人者，處五年以下有期徒刑。
刑法第二百十六條：
行使第二百十條至第二百十五條之文書者，依偽造、變造文書或登載不實事項或使登
載不實事項之規定處斷。
刑法第三百三十九條：
意圖為自己或第三人不法之所有，以詐術使人將本人或第三人之物交付者，處五年以
下有期徒刑、拘役或科或併科一千元以下罰金。
以前項方法得財產上不法之利益或使第三人得之者，亦同。
前二項之未遂犯罰之。
附表壹：〔會單影本附八十八年度偵字第一一三九七號卷第七頁、第九頁〕
    會員含會首合計陸拾壹名。
    會金：每期新台幣壹萬元整。
    會期：自民國八十五年「農曆」八月初一日起至民國「農曆」八十八年一月十五
          日止。
    標會時間、地點：每月農曆初一、十五日早上九時，在臺北縣土城市○○路十三
                    號開標。
┌──┬────────────────────────────────┐
│會首│辛○○。                                                        │
├──┼────────────────────────────────┤
│會員│丙○○、丙○○、郭東坤、郭東坤、郭月娥、郭月娥、郭燕芬、郭燕芬、│
│    │傅麗華、傅麗華、劉真香、劉道真、劉美津、劉素娥、己○○、己○○、│
│    │許金水、許金水、許金水、許博硯、許博君、許焚煌、許焚煌、許英香、│
│    │林秀美、林曉芬、甲○○、甲○○、李國輝、顏宗禮、乙○○、羅瑞枝、│
│    │羅建龍、陳聰林、龔巧玲、柯秀敏、黃阿雲、黃阿雲、黃伶珠、李振榮、│
│    │蕭東煌、吳茂塘、陳慶雄、詹斯函、廖秀珍、游君玉、賴賜郎、侯翠琴、│
│    │王汝月、洪麗珠、吳文吉、林春宏、康國寅、康惠雄、黃麗玉、侯榮輝  │
│    │方火參、吳水蓮、吳水蓮、林秀美。                                │
│    │                                                                │
│    │註：另份會單將『黃阿雲』、『黃阿雲』、『黃麗玉』易以『柯寶貴』、│
│    │    『曾淑貞』、『黃阿川』。                                    │
└──┴────────────────────────────────┘
附表貳：
┌──┬─────┬──────┬─────┬────┬────┬───┐
│編號│時      間│地        點│偽造之署押│偽載標金│詐得金額│備  註│
├──┼─────┼──────┼─────┼────┼────┼───┤
│一  │八十七年農│臺北縣土城市│『詹斯涵』│新台幣參│新台幣捌│      │
│    │曆七月一日│裕生路十三號│壹枚。    │仟捌佰元│萬陸仟捌│      │
│    │          │            │          │        │佰元    │      │
├──┼─────┼──────┼─────┼────┼────┼───┤
│二  │八十七年農│仝        右│『郭先生』│新台幣參│新台幣柒│      │
│    │曆八月十五│            │壹枚。    │仟貳佰元│萬肆仟捌│      │
│    │日        │            │          │        │佰元。  │      │
└──┴─────┴──────┴─────┴────┴────┴───┘
附表參：〔所列金額均為新台幣〕
┌──┬────┬─────┬──────┬─────┬────────┐
│編號│會員姓名│時      間│對會員詐稱他│詐得之金額│備            註│
│    │        │          │會員得標金額│          │                │
├──┼────┼─────┼──────┼─────┼────────┤
│一  │甲○○  │八十七年農│肆仟元      │陸仟元    │                │
│    │        │曆十一月一│            │          │                │
│    │        │日        │            │          │                │
├──┼────┼─────┼──────┼─────┼────────┤
│二  │戴林秀美│八十七年農│肆仟元      │陸仟元    │                │
│    │        │曆十一月一│            │          │                │
│    │        │日        │            │          │                │
├──┼────┼─────┼──────┼─────┼────────┤
│三  │戴林秀美│八十七年農│肆仟元      │陸仟元    │                │
│    │        │曆十一月一│            │          │                │
│    │        │日        │            │     │                │
├──┼────┼─────┼──────┼─────┼────────┤
│四  │乙○○  │八十七年農│肆仟元      │陸仟元    │                │
│    │        │曆十一月一│            │          │                │
│    │        │日        │            │          │                │
├──┼────┼─────┼──────┼─────┼────────┤
│五  │庚○○○│八十七年農│肆仟元      │陸仟元    │                │
│    │        │曆十一月一│            │          │                │
│    │        │日        │            │          │                │
├──┼────┼─────┼──────┼─────┼────────┤
│六  │乙○○  │八十七年農│參仟元      │柒仟元    │                │
│    │        │曆十一月十│            │          │                │
│    │        │五日      │            │          │                │
├──┼────┼─────┼──────┼─────┼────────┤
│七  │庚○○○│八十七年農│參仟元      │柒仟元    │                │
│    │        │曆十一月十│            │          │                │
│    │        │五日      │            │          │                │
├──┼────┼─────┼──────┼─────┼────────┤
│八  │甲○○  │八十七年農│肆仟元      │陸仟元    │                │
│    │        │曆十一月十│            │          │                │
│    │        │五日      │            │          │                │
└──┴────┴─────┴──────┴─────┴────────┘


司法院資訊處製作；財團法人民間司法改革基金會備份。
